【裁判字號】    95,保險上更(二),5
【裁判日期】    970205
【裁判案由】    給付保險金
【裁判全文】
臺灣高等法院民事判決             95年度保險上更(二)字第5號
上  訴  人  丁○○
            丙○○
共      同
訴訟代理人  許修齊律師
被 上 訴人  富邦人壽保險股份有限公司
法定代理人  乙○○
訴訟代理人  張家聲律師
上列當事人間給付保險金事件，上訴人對於中華民國91年6月28
日臺灣臺北地方法院90年度保險字第188號第一審判決提起上訴
，經最高法院第二次發回更審，本院於97年1月22日言詞辯論終
結，判決如下：
    主  文
原判決廢棄。
被上訴人應給付上訴人新台幣貳佰伍拾萬元，及自民國九十年六
月六日起，至清償日止，按週年利率百分之十計算之利息。
第一、二審及發回前第三審訴訟費用由被上訴人負擔。
本判決所命給付，於上訴人供擔保新台幣捌拾參萬參仟參佰參拾
參元後得假執行，但被上訴人如於假執行程序實施前，以台北富
邦銀行面額新台幣貳佰伍拾萬元之無記名可轉讓定期存款存單為
上訴人預供擔保，得免為假執行。
    事實及理由
一、本件上訴人主張：伊父鍾庚申生前向被上訴人投保「花旗團
    體傷害保險」，保險金額新台幣（下同）250 萬元。鍾庚申
    於民國（下同）89年2 月20日因與訴外人楊森華、蘇志揚等
    人發生肢體衝突而意外死亡。伊為鍾庚申之保險受益人，向
    被上訴人請求給付保險金，被上訴人拒不給付等情，爰依前
    開保險契約，求為命被上訴人給付250 萬元及法定遲延利息
    之判決（原審為上訴人敗訴之判決。上訴人聲明不服）。並
    於本院為如下之上訴聲明：(一)原判決廢棄。(二)被上訴人應給
    付上訴人250萬元，及自90年6月6日起至清償日止，按年息
    10%計算之利息。(三)願供擔保請准宣告假執行。
二、被上訴人則以：鍾庚申係因患有「心臟冠狀動脈中度至重度
    鈣化性動脈硬化病變，心臟陳舊性心肌梗塞心臟二尖瓣病變
    」等症狀而導致「心因性猝死」，並非意外傷害事故死亡。
    至於鍾庚申與訴外人楊森華、蘇志揚等人間發生之肢體衝突
    ，僅係鍾庚申死亡之間接因素，與系爭保險契約所稱「意外
    傷害事故」之要件不符，伊不負給付保險金義務等語，資為
    抗辯。並於本院為如下之答辯聲明：(一)上訴駁回。(二)如受不
    利之判決，願提供台北富邦銀行無記名可轉讓定期存單為擔
    保，請准宣告免為假執行。
三、本件依民事訴訟法第463條準用第270條之1第1項第3款規定
    協議簡化爭點，兩造同意簡化爭點如下：
  (一)兩造不爭執事項（見本院96年12月10日準備程序筆錄，本院
    上更(二)卷第177頁）：
    (1)被保險人鍾庚申向被上訴人投保「花旗團體傷害保險」，
      保單號碼為G0000000號，保險金額為250萬元，業已繳納
      保險費，並以上訴人為受益人。
    (2)被保險人鍾庚申於89年2月20日下午2時許死亡，上訴人於
      90年5月18日備妥被保險人鍾庚申之死亡證明書向被上訴
      人請求給付保險金，該理賠申請書於同年月21日送達被上
      訴人，被上訴人於90年6月26日通知上訴人拒絕理賠。
      以上事實，為兩造所不爭執（見本院上更(二)字卷第177 頁
      ），並有上訴人提出之臺灣臺南地方法院檢察署相驗屍體
      證明書、理賠申請書、中華民國郵政掛號郵件收件回執聯
      、富邦人壽保險公司理賠部90年7 月19日函等附卷可資佐
      證（見原審卷第11、15、42、50頁，本院上更(二)字卷第18
      3、184頁），復有被上訴人提出之「花旗團體傷害保險」
      條款在卷足憑（見原審卷第34至41頁），自堪信此部分為
      真實。
  (二)兩造爭執事項（見本院同上筆錄）：
    (1)被害人鍾庚申死亡，是否符合系爭保險契約第5 條約定之
      意外傷害事故？
    (2)被害人鍾庚申死亡，是否符合系爭保險契約第21條第1項
      第2、3款約定之除外責任？
四、關於被害人鍾庚申死亡，是否符合系爭保險契約第5 條約定
    之意外傷害事故？
  (一)按保險契約率皆為定型化契約，被保險人鮮有依其要求變更
    契約約定之餘地；又因社會之變遷，保險巿場之競爭，各類
    保險推陳出新，故於保險契約之解釋，應本諸保險之本質及
    機能為探求，並應注意誠信原則之適用，倘有疑義時，應為
    有利於被保險人之解釋（保險法第54條第2 項參照），以免
    保險人變相限縮其保險範圍，逃避應負之契約責任，獲取不
    當之保險費利益，致喪失保險應有之功能，及影響保險巿場
    之正常發展。意外傷害保險乃相對於健康保險，健康保險係
    承保疾病所致之損失；意外傷害保險則在承保意外傷害所致
    之損失。人之傷害或死亡之原因，其一來自內在原因，另一
    則為外在事故（意外事故）。內在原因所致之傷害或死亡，
    係指被保險人因罹犯疾病、細菌感染、器官老化衰竭等身體
    內部因素所致之傷害或死亡；至外來事故（意外事故），則
    係指內在原因以外之一切事故而言，其事故之發生為外來性
    、偶然性，而不可預見，除保險契約另有特約不保之事項外
    ，意外事故均屬意外傷害保險所承保之範圍。又「被保險人
    或受益人僅須證明保險事故之損害業已發生即可，保險人如
    主張其有免責事由，應由保險人負舉證之責。」（最高法院
    74年度台上字第848號判決意旨參照）。
  (二)查本件被保險人鍾庚申投保之「花旗團體傷害保險」保單條
    款第5 條係約定：「被保險人於本契約有效期間內，因遭受
    意外傷害事故，致其身體蒙受傷害而致殘廢或死亡時，依照
    本契約的約定，給付保險金。前項所稱意外傷害事故，指非
    由疾病引起之外來突發事故」；第6 條亦約定：「被保險人
    於本契約有效期間內遭受第5 條約定的意外傷害事故，自意
    外傷害事故之日起180 日以內死亡者，本公司按保險金額給
    付身故保險金」，有「花旗團體傷害保險」保險單條款在卷
    可按（見原審卷第34、35頁）。又財政部保險司87年8 月13
    日台保司字第871855838 號亦函示：「．．．修正後之『意
    外傷害事故』，係指非由疾病引起之外來突發事故．．．」
    （見原審卷第31頁）。是依上開說明及保險契約之約定，所
    謂「意外死亡」乃係指被保險人因遭遇非由疾病引起之外來
    突發事故，致發生死亡結果而言。
  (三)次按所謂相當因果關係，係以行為人之行為所造成的客觀存
    在事實為觀察，依吾人智識經驗判斷，通常均有發生同樣損
    害結果之可能者，該行為人之行為，即與損害間有因果關係
    。準此，倘被害人之身體狀況，加上外來之加害行為，在通
    常情況下即會發生該當結果時，仍應認加害行為與損害間有
    相當因果關係存在。本件上訴人之父即被保險人鍾庚申為罹
    患「中度至重度」之心臟冠狀動脈、二尖瓣病變之人，其於
    89年2月20日凌晨5時許，因不滿訴外人蘇志揚於前一日晚上
    調侃伊一個男人不應讓其女人在外上班等語，乃至蘇志揚之
    住處（台南縣善化鎮○○街48巷2號三合院之房舍）踢破紗
    門，與蘇志揚發生口角，經警處理後方返回住處。同（20）
    日上午8時許，訴外人楊森華至蘇志揚前開住處，與蘇志揚
    、吳阿花喝酒，席間蘇志揚向楊森華埋怨稍早被鍾庚申踢壞
    紗門及鍾庚申欠伊3 萬元之事，蘇志揚與楊森華乃於當日下
    午1 時許，分持小鋤頭（蘇志揚所有）及破維士比玻璃瓶之
    上半截，相偕至鍾庚申之住屋（同上三合院不同之房舍）找
    鍾庚申理論，致進而與鍾庚申扭打，並以該小鋤頭及破玻璃
    瓶攻擊鍾庚申，鍾庚申因此受有頭皮左顳頂部挫傷兩處，3
    ×2公分、2.5×0.8公分，附近瘀腫8×6公分，左頂部頭皮
    下局部出血2×2公分，左外側胸部挫傷7×0.3公分、左前臂
    外側挫傷五處，約0.2公分、左手腕小指側瘀血2×1.5公分
    、左膝蓋下方挫傷3×2公分及1.2×0.8公分，中度至重度垂
    足現象等傷害。鍾庚申之同居人即甲○○（吳阿花之堂妹）
    聽聞打架聲後立即出面阻止，鍾庚申則搶取楊森華所持之破
    維士比玻璃瓶丟在地上，楊森華將鍾庚申扭打倒地後，以手
    拉勒鍾庚申之衣領三、四分鐘，致引起鍾庚申心臟冠狀動脈
    中度至重度鈣化性動脈硬化病變、心臟陳舊性心肌梗塞及心
    臟二尖瓣中度至重度瓣膜病變，且因頸部被勒緊後，呼吸較
    困難，氧氣不足，臉部發黑（鬱血）。楊森華見情況不妙猶
    徵得蘇志揚同意後方才鬆手，鍾庚申則於起身走入伊屋內時
    ，因左顳部之挫傷及缺氧造成腦呈廣泛中度至重度充血與水
    腫，兩側大腦海馬溝迴及兩側小腦扁桃體均有輕度腦疝，肺
    呈深紫色，中度至重度之充血與水腫，於當日下午2 時許，
    緊急送至麻豆鎮新樓醫院時，即惡化轉為心因性猝死等情，
    有本院台南分院93年度上訴字第741號刑事判決在卷可按（
    見本院上更(二)字卷第129頁）。足證被保險人鍾庚申係於與
    蘇志揚、楊森華發生肢體衝突後，返回屋內旋即死亡，則參
    酌台灣台南地方法院檢察署法醫季麟慶所證：「解剖結果死
    因是心因性猝死，因為死者本身有心臟方面的問題，死亡原
    因是肢體衝突導致心因性猝死。．．．．肢體衝突是指身體
    、心理以及情緒上的衝突。肢體衝突在當天有兩次，所以是
    因為肢體衝突導致心因性猝死」等語（見原審卷，114、115
    頁）；暨法務部法醫研究所函載：「三心因性猝死因為原發
    性心臟疾病造成心因性休克，並於短時間死亡。死者鍾庚申
    因互毆、扭打致全身多處挫傷，確有因肢體衝突而引起潛在
    的心臟血管疾病。．．．．故原鑑定人認為死者導因於肢體
    衝突，引起情緒激動引起心因性猝死，肢體衝突與死者之直
    接死因及心因性猝死有直接因果關係」等語，有法務部法醫
    研究所93年6月25日法醫理字第0930001014號函附卷可憑（
    見本院上更(一)字卷103頁），足證被上訴人鍾庚申係因與蘇
    志揚、楊森華等2人肢體衝突，致引起其原有心臟病變狀態
    心因性猝死，即蘇志揚、楊森華與被保險人鍾庚申之肢體衝
    突，與被保險人之死亡間有相當因果關係存在。從而，上訴
    人據以主張鍾庚申之死亡原因係屬上開保險契約所定「意外
    死亡」，應屬可取。
五、被害人鍾庚申死亡，是否符合系爭保險契約第21條第1項第2
    、3款約定之除外責任？
    被上訴人辯稱：被保險人鍾庚申之死亡係因伊故意與訴外人
    蘇志揚、楊森華互毆之故意行為及犯罪行為所致，被上訴人
    依約對於被保險人鍾庚申死亡結果不具給付保險金責任云云
    。惟查：
    (一)按系爭保險契約第21條第1項第2、3款固分別約定：「被
      保險人直接因下列事由致成死亡、殘廢或傷害時，本公司
      不負給付保險金的責任。．．二要保人、被保險人的故意
      行為。．．．．三被保險人「犯罪行為」」（見原審卷37
      頁）。
    (二)查，，被保險人鍾庚申於89年2月20日凌晨與蘇志揚發生
      口角，經警處理後已各自返家，而蘇志揚二人係於當日下
      午1時許始至被保險人住處尋仇而發生肢體衝突致被保險
      人死亡，已如前述，是凌晨時之口角衝突與被保險人死亡
      事故之發生，無必然之因果關係存在，自不能以此推論同
      日下午1時多，蘇志揚等2人再自行前往理論所生之「肢體
      衝突」，亦與其死亡間有相當因果關係，則被上訴人以鍾
      庚申之死亡，係源於自己於凌晨之故意挑釁行為所致云云
      置辯，即不足採信。
六、按保險人應於要保人或被保險人交齊證明文件後，於約定期
    限內給付賠償金額；無約定期限者，應於接到通知後15日內
    給付之；保險人因可歸責於自己之事由致未在前項規定期限
    內為給付者，應給付遲延利息年利1 分，保險法第34條定有
    明文。經查，上訴人主張其於90年5 月18日即備齊相關證明
    文件向被上訴人公司申請理賠，該相關文件於同年月21日送
    達被上訴人，惟經被上訴人於同年6月26日通知上訴人拒絕
    理賠等情，已如前述，是上訴人依據上開規定，請求被上訴
    人就所應給付之保險金，自90年6月6日起加付法定遲延利息
    ，自屬有據。
七、綜上所述，上訴人依據上開保險契約之約定，請求被上訴人
    給付250萬元，及自90年6月6日起至清償日止，按年息10%
    計算之利息，為有理由，應予准許。從而，原審所為上訴人
    敗訴之判決，自有未洽，上訴意旨指摘原判決不當，求予廢
    棄改判，為有理由，應予准許。又兩造均陳明願供擔保以代
    釋明，聲請宣告假執行或免為假執行，經核均無不合，爰分
    別酌定相當之擔保金額併予准許。
八、至兩造其餘之攻擊或防禦方法及未經援用之證據，經本院斟
    酌後，認為均不足以影響本判決之結果，自無逐一詳予論駁
    之必要，併此敘明。
九、據上論結，本件上訴為有理由，依民事訴訟法第450條、第
    463條、第390條第2項、第392條、第78條，判決如主文。
中    華    民    國    97    年    2     月    5     日
                    民事第五庭
                        審判長法  官  魏麗娟
                              法  官  陳博享
                              法  官  蔡芳齡
正本係照原本作成。
如不服本判決，應於收受送達後20日內向本院提出上訴書狀，其
未表明上訴理由者，應於提出上訴後20日內向本院補提理由書狀
（均須按他造當事人之人數附繕本）上訴時應提出委任律師或具
有律師資格之人之委任狀；委任有律師資格者，另應附具律師資
格證書及釋明委任人與受任人有民事訴訟法第466條之1第1項但
書或第2項（詳附註）所定關係之釋明文書影本。
中    華    民    國    97    年    2     月    15    日
                              書記官  蔡錦輝
附註：
民事訴訟法第466條之1（第1項、第2項）：
對於第二審判決上訴，上訴人應委任律師為訴訟代理人。但上訴
人或其他法定代理人具有律師資格者，不在此限。
上訴人之配偶、三親等內之血親、二親等內之姻親，或上訴人為
法人、中央或地方機關時，其所屬專任人員具有律師資格並經法
院認為適當者，亦得為第三審訴訟代理人。


司法院資訊處製作；財團法人民間司法改革基金會備份。
